最高法院刑事判決                              八十七年度台上字第一八八一號
    上  訴  人  甲○○
    選任辯護人  楊佳璋律師
右上訴人因重利案件，不服台灣高等法院中華民國八十六年一月二十九日第二審更審
判決（八十五年度上更(一)字第五一五號，起訴案號：台灣宜蘭地方法院檢察署八十三
年度偵字第二八二一號），提起上訴，本院判決如左：
    主  文
原判決撤銷，發回台灣高等法院。
    理  由
本件原判決認定上訴人甲○○自民國八十一年一月起，在宜蘭縣五結鄉○○路○段二
三七號，以「勝利汽車借款行」為名，乘李月美、陳錫雄、張盟誼等人資金週轉不靈
，急需解困之急迫狀態，分別借予數目不等之金錢（其借款時間、金額、利息等詳如
原判決附表所示），而從事貸放金錢業務，取得與原本顯不相當之重利，並以之為常
業。嗣於八十三年四月十二日上午十時二十五分，經台灣宜蘭地方法院檢察署檢察官
率同法務部調查局宜蘭縣調查站人員，至上開汽車借款行搜索查獲，並扣得其所有供
記載貸放金錢之當簿影本二頁、本票二紙及存摺影本三頁等情。因而撤銷第一審判決
，改判仍論處上訴人常業重利罪刑，固非無見。
惟查(一)有罪判決書之事實一欄，為判斷其適用法令當否之準據，法院應將依職權認定
與論罪科刑有關之事實，翔實記載，然後於理由內逐一說明其憑以認定之證據，並使
事實認定與理由說明，互相適合，方為合法。倘若事實認定與理由說明，不相一致，
或事實與理由欄內之記載，前後齟齬，按諸刑事訴訟法第三百七十九條第十四款後段
規定，均屬判決理由矛盾之當然違背法令。原判決事實欄認定檢察官扣得上訴人所有
供記載貸放金錢之當簿影本二頁及本票二紙（本院前次發回意旨已指明應為二本始正
確，原判決仍誤載為二紙）、存摺影本三頁。而於理由欄（第四點）則謂本票二本及
存摺二頁（原判決誤載為二頁）不能證明係供本件犯罪所用，不能諭知沒收，已有矛
盾。又原判決事實欄認定上訴人犯罪時間為如原判決附表所載之八十二年間，惟於理
由欄三則謂上訴人自八十一年一月起至被查獲之八十三年四月十二日止，從事貸放款
業務達二年餘，對於犯罪時間之認定，亦有矛盾。(二)有罪之判決書，對被告有利之證
據不採納者，應說明其理由，為刑事訴訟法第三百十條第二款所明定。故有罪判決書
對於被告有利之證據，如不加採納，必須說明其不予採納之理由，否則即難謂無判決
不備理由之違誤。上訴人一再辯稱其因基於未能覓具保證人之因素考量，未能辦理出
資人名義變更換發營業許可執照，不得已乃向宜蘭縣當舖業商業同業公會辦理代表人
名義變更，而以經理人名義對外經營云云，並提出該公會八十五年九月二十三日宜當
一五字第○二六號函，證明該公會名簿所載代表人即係經理人之意。此項證據與上訴
人所犯罪名是否成立有關，原判決對於該項有利於上訴人之證據，不加採納，亦未說
明不予採納之理由，難謂無判決不備理由之違誤。(三)又依當舖業管理規則第十一條規
定當舖營業地址之變更，應申請變更或換發營業許可執照。依上訴人所提營利事業登
記證所載，勝利當舖之營業地址在宜蘭縣蘇澳鎮，上訴人能否在同縣五結鄉○○路○
段二三七號經營「勝利汽車借款行」，原判決未予詳查，遽以論罪，亦有違誤。以上
或為上訴意旨所指摘，或為本院得依職權調查之事項，應認原判決仍有發回更審之原
因。
據上論結，應依刑事訴訟法第三百九十七條、第四百零一條，判決如主文。
中      華      民      國    八十七    年      五      月    二十八    日
                              最高法院刑事第五庭
                                  審判長法官  陳  錫  奎
                                        法官  洪  清  江
                                        法官  吳  昆  仁
                                        法官  李  伯  道
                                        法官  林  增  福
      右正本證明與原本無異
                                              書  記  官
中      華      民      國    八十七    年      六      月      三      日
